【裁判字號】    89,台上,73
【裁判日期】    890107
【裁判案由】    履行同居
【裁判全文】
最高法院民事判決                                  八十九年度台上字第七三號
    上  訴  人  甲○○
    訴訟代理人  黃智絹律師
    被  上訴人  乙○○
右當事人間請求履行同居事件，上訴人對於中華民國八十七年十二月一日台灣高等法
院第二審判決（八十七年度家上字第一六九號），提起上訴，本院判決如左：
    主  文
原判決廢棄，發回台灣高等法院。
    理  由
本件上訴人主張：伊與被上訴人於民國七十九年二月十一日結婚，現婚姻關係仍存續
中，惟被上訴人無故拒絕履行同居義務，經伊多次函促並親往請求均未果等情。爰求
為命被上訴人與伊同居之判決。
被上訴人則以：兩造結婚後，上訴人及夫家對伊多方不滿，上訴人經常無故對伊發怒
，甚至強壓伊之身體，致伊左膝嚴重受傷。上訴人並曾因精神失控，於伊熟睡時將換
洗衣物丟在伊臉上，並將電話線扯斷，拿椅子摔打衣櫃及書桌至支離破碎，致伊求助
無門。上訴人之兄在外涉及淫亂，伊用心規勸，卻遭上訴人及夫家之人認為係伊所設
計。上訴人並在兩造兒子面前發洩情緒，且將兩造之放大結婚照片剪碎，及向伊吐口
水等令伊無法忍受之行為，甚而在某次開庭後外出時，上訴人及其姐姐在法院外仍大
聲責伊。伊非無故拒絕與上訴人同居，而係因上訴人之行為，使伊暫時難以與上訴
人共處等語，資為抗辯。
原審維持第一審所為上訴人敗訴之判決，駁回其上訴，無非以﹕兩造就雙方婚姻關係
仍存續中，且現在並未同居之事實，均不爭執，並有上訴人所提出之戶籍謄本及存證
信函為證，自堪認定。被上訴人抗辯上訴人將兩造之放大結婚照片剪碎，及因怒摔椅
子、向被上訴人吐以口水等事實，上訴人均自認確有其事，並有被上訴人提出遭割裂
及毀損之桌椅照片可稽。按夫妻間不堪同居之虐待，包括身體上及精神上不堪同居之
虐待。究竟有無此種虐待，須從夫妻之一方對待他方，是否處於誠摯基礎而為觀察。
此誠摯基礎若未動搖，則偶有勃谿，固難謂為不堪同居之虐待；若已動搖，終日冷漠
相對或動輒羞辱，亦難謂非虐待。故一方主張受有他方不堪同居之虐待，必須就雙方
共同生活的全盤情況為觀察，以斷定其有無。查上訴人過去曾動輒發怒，猛摔傢俱，
對被上訴人吐口水，甚而將象徵夫妻情誼之結婚照割碎，將結婚戒指退還被上訴人等
行為，上訴人顯未以誠摯相待，在客觀上已足認被上訴人顯有無法繼續履行同居之事
由。復觀於原審法院審理時，兩造相互嚴詞攻訐，勢同水火，上訴人如出於誠意，欲
挽回兩造間之婚姻，極欲被上訴人返家履行同居，其態度當非如此。上訴人對被上訴
人之態度，難謂合乎誠摯之基礎，被上訴人抗辯其有暫時無法與上訴人同居之正當理
由，應屬有據。上訴人請求被上訴人與上訴人履行同居，為無理由，不應准許等詞，
為其判斷之基礎。
按民法第一千零一條規定所謂有不能同居之正當理由，乃指夫妻有不堪同居或不宜同
居之事由，或依其情形要求夫妻同居為不合理而言。如夫妻間發生衝突、爭執或其他
失和之情事後，仍同居共同生活相當時間，自難謂該衝突、爭執或其他失和之情事，
為不能同居之正當理由。本件上訴人究於何時有動輒發怒、猛摔傢俱、對被上訴人吐
口水、割碎結婚照片、退還結婚戒指等行為﹖被上訴人係自何時拒與上訴人同居﹖原
審俱未調查審認，遽為不利於上訴人之認定，未免速斷。次查原審認定上訴人動輒發
怒及上訴人將結婚戒指退還被上訴人，均未說明其心證之理由。又原審所謂兩造於審
理時，相互嚴詞攻訐，勢同水火云云，乃屬發生於起訴後之事實，此事實何以可作為
認定起訴前被上訴人有不能同居之正當理由，原審亦未說明其心證之所由得，原判決
自有理由不備之違法。上訴論旨，執以指摘原判決不當，求予廢棄，非無理由。
據上論結，本件上訴為有理由。依民事訴訟法第四百七十七條第一項、第四百七十八
條第一項，判決如主文。
中      華      民      國    八十九    年      一      月      七      日
                              最高法院民事第二庭
                                  審判長法官  曾  桂  香
                                        法官  劉  延  村
                                        法官  徐  璧  湖
                                        法官  劉  福  聲
                                        法官  黃  秀  得
      右正本證明與原本無異
                                              書  記  官
中      華      民      國    八十九    年      一      月     二十     日
                                                                        Ａ


司法院資訊處製作；財團法人民間司法改革基金會備份。
